【裁判字號】    88,訴,2830
【裁判日期】    890331
【裁判案由】    返還借款
【裁判全文】
臺灣臺北地方法院民事判決    八十八年度訴字第二八三０號
    原      告  甲○○
                乙○○○
    訴訟代理人  王子瑜律師
    被      告  丁○○    住台北市○○區○○街四八巷三號四樓
    訴訟代理人  吳武川律師
    複代理  人  丙○○  住桃園.
右當事人請求返還借款等事件，本院判決如左：
    主      文
被告應給付原告甲○○新台幣佰伍拾萬元，及自民國八十七年一月一日起至清償日
止，按週年利率百分之五計算之利息。
被告應給付原告乙○○○新台幣貳佰萬元，及自民國八十七年一月一日起至清償日止
，按週年利率百分之五計算之利息。
訴訟費用由被告負擔。
本判決第一項於原告余佰卿以新台幣壹佰壹柒萬元，第二項於原告乙○○○以新台幣
陸拾柒萬元供擔保後，得假執行，但被告如於假執行程序實施前以新台幣佰伍拾萬
元為原告甲○○，以新台幣貳佰萬元為原告預供擔保，免為假執行。
    事      實
一、聲明：除假執行擔保金額外，餘如主文所示。
二、陳述：
（一）被告於民國（下同）八十四年七月十九日，偕同訴外人陳治吾，向原告甲○○
      、乙○○○各借款新台幣（下同）三百五十萬元及二百萬元。約定之借款利率
      為年息百分之十二，言明僅為短期週轉之用，數週即予清償。詎渠等未依約履
      行，遲未清償，在原告之要求下，始開立未載發票日須於八十六年十二月三十
      一日償還之本票借據二紙，足資為證。然該期限屆至，被告亦未依約償還，其
      後屢經原告催討，被告始終恝置不理，拒不償還。原告僅以本起訴狀繕本之送
      達，為催告之意思表示，並依法請求。
（二）查本件被告固否認渠為共同借款人，惟準據左列證據，其辯要無理由：
      １據原證一號所示，如渠非共同借款人，何以於本票借據上簽名？
      ２被告曾任職祐民醫院，擔任「財務長」之職，二造曾約定將利息按月匯入原
        告之次女，即訴外人余瑞芬帳戶中，此有其身分證影本為證，其曾以祐民醫
        院及其本人之名義給付本件借款之利息，如被告非為借款人，何以多次支付
        利息？
      ３被告所借之款項，其二百萬元之部分，原告係於八十四年八月十五日，於華
        南銀行和平分行，以匯款之方式匯入被告台灣土地銀行中壢分行00000
        0000000號帳戶，因扣除第一個月利息二萬元，故實匯一百九十八萬
        元。
      ４被告所借之款項，其三百五十萬元部分，原告係於八十四年九月二十日，由
        台灣銀行信義分行，匯入被告前揭帳戶中（參卷附台灣銀行中壢分行壢存字
        第八九０００五六號函），因扣除第一個月利息三萬五千元及被告積欠之其
        他款項一萬七千五百元，故實際給付三百四十四萬七千五百元。
      ５被告雖抗辯借貸關係存在於原告及訴外人陳治吾間，惟訴外人陳治吾與被告
        向原告等表明係配偶，二人係共同借款，被告不但在前揭本票借據上簽名，
        復又指示原告將款項存入被告之帳戶，則被告所辯，無非避就之詞，應另舉
        證，以實其說。
      ６至被告抗辯原告於支付命令之聲請，係以訴外人陳治吾為名，然因渠為共同
        借款人，依法並無不可之理，被告所辯，實與法不合，不能以此否定兩造間
        無借款關係之存在。
（三）綜右可知，本件兩造確有消費借貸之法律關係存在，被告所借之款項，原告早
      已交付。乃被告於本件訴訟中，不僅否認本票上之簽名為其所親簽，更執意否
      認原告所有主張，準據左列證據，其辯不足採信，甚為灼然。被告既向原告借
      款，並訂有清償之期限，自應依約清償，並自期限屆至翌日起，負擔遲延責任
      甚明。原告爰依消費借貸之法律關係，向被告請求給付如聲明所示之款項，即
      為合法有理。
三  證據：提出本票借據影本二紙、存摺影本一份、匯款申請書一份、開立本票申請
    書影本一份、身分證影本一份等件為證。並聲請向台灣土地銀行中壢分行調閱被
    告帳戶之往來紀錄、聲請向華南銀行和平分行函查開立之台灣銀行本行支票影本
    、聲請向台灣土地銀行中壢分行函查該行000000000000號帳戶、聲
    請向台灣銀行總行營業部函查華南銀行簽發之支票或本票之影本。
乙、被告方面：
一、聲明：駁回原告之訴，如受不利判決，願供擔保，請准宣告免為假執行。
二、  陳述：
（一）原告以消費借貸法律關係，要求被告返還借款，唯被告從未自原告處受有任何
      金錢，兩造不可能成立消費借貸。原告提出之兩紙本票上之「丁○○」，被告
      並無簽寫之印象，茲否認簽名之真正。
（二）原告於準備書狀上稱被告曾擔任祐民醫院之財務長，並請求傳喚證人盧元龍欲
      證明被告曾擔任財務長一職，並補充稱如被告非為借款人，何以多次支付利息
      ，被告所稱不實在：
      １證人與本案無關，實無庸傳喚，按原告聲請傳喚證人，無非是要證明被告曾
        任職祐民醫院並擔任財務長，但縱原告所稱屬實，與消費借貸法律關係何涉
        ？蓋祐民醫院並非被告所開，縱有擔任財務長，亦是為祐民醫院為金錢收付
        ，並非被告個人，故本案證人實無傳喚之必要。
      ２原告復以訴外人余瑞芬之存摺，其中多筆祐民醫院之匯款及五次被告之匯款
        ，即逕自推斷所有匯款均為被告借款所支付之利息，實屬無稽之談，蓋：
        (1)余瑞芬並非本案之原告，原告提出其存摺沒有意義。
        (2)其二，匯款人僅有五次被告名義匯款之資料，金額有三千元，有一萬八千
          元，有三萬三千元不等，金額每一次均不相同，且僅匯款五次，如果是借
          款的利息，應請原告說明究竟本金是多少？利率怎麼算，又為何金額均不
          同？
        (3)由上足證被告並未向等有借款之行為。
（三）消費借貸法律關係係屬要物契約，原告對交付借款金額之事實應負舉證責任：
      本件原告二人所稱借款實均為大額數字，衡情不可能以現金支付，而消費借貸
      又為要物契約，應命原告提出交付予被告金錢之事實，如以支票支付，應提出
      支票存根，以匯款應提出匯款證明。並應證明原告有自金融機關提領出系爭款
      項之證明文件（如銀行存簿）。
（四）原告非唯不能證明有交付款項之事實，反倒有反證證明本件借款與被告無關：
      原告曾於八十七年間以本件系爭兩紙本票分別向台灣桃園地方法院民事庭聲請
      支付命令，並經該院以八十七年促字第二一五二六號及促字第二一五三二號核
      發支付命令，而原告聲請之事實及理由，明確指出乃訴外人陳治吾向原告等人
      借錢，如何事隔近一年原告竟改口稱是被告所借，原告主張顯不足採。
（五）鈞院向台灣土地銀行中壢分行函查該行帳號000000000000號帳戶
      於八十四年九月二十日存入三百四十四萬七千五百元，經該行答覆該款項係以
      電匯方式匯入，由甲○○於台灣銀行信義分行電匯入丁○○帳戶，上開覆函縱
      算屬實，惟查借貸關係亦非存在於被告與原告之間。
      １依原告於起訴狀上所附之兩紙本票影本，其發票人均為陳治吾，且在本票上
        均已載明：「已開立中國農民銀行支票FAZ0000000，此票供借據用」
        ，陳治吾開出本票時，其上並無「丁○○」三個字，且當初乃陳治吾與原告
        直接接洽，是陳治吾向其借款，故才由陳治吾開票予原告，故原告錢是交給
        陳治吾，與被告何干？
      ２依據原告之前對陳治吾所發之支付命令，亦明白指出是「債務人（即陳治吾
        ）向其借款，嗣后並簽發未載發票日之本票乙紙．．」在在均指出實際借款
        人為陳治吾。
      ３縱原告所舉證錢是匯到被告帳戶，或支票由被告提示，此乃陳治吾指示原告
        如此做，被告僅提供帳戶為原告匯入之用，兩造既未合意成立消費借貸法律
        關係，且被告亦未開立任何借據予原告，如何謂被告有積欠原告款項？
三  證據：支付命令聲請狀影本二紙  支付命令影本二紙
    理      由
一  本件原告起訴主張，被告於八十四年七月十九日偕同訴外人陳治吾向原告甲○○
    借款三百五十萬元，向原告乙○○○借款二百萬元，約定借款利率為百分之十二
    ，言明僅偽短期週轉之用，另開立無發票日作為借據用之本票二紙為憑，然屆期
    ，被告未依約償還欠款，爰依消費借貸法律關係，請求被告給付前揭久款及延利
    息。被告則以，被告未向原告借款，兩造未成立消費借貸法律關係，原告提出本
    票二紙無丁○○簽寫之跡象，茲否認本票之真正，而原告所稱借款均為大額數字
    ，其未能舉證證明有交付款項予被告之事實，而原告於八十七年間反向台灣桃園
    地方法院民事庭聲請支付命令，原告於該案即明確指陳訴外人陳治吾向其借款，
    如何事隔近一年改口稱被告借款，其主張不實，並無理由等語，資為抗辯。
二、原告主張之事實，業據其提出由原告簽名無發票日之本票借據影本二紙、原告之
    女余瑞芬之存摺影本一份及華南商業銀行匯款申請書影本二份為證；被告否認前
    開本票簽名之真正，惟原告指稱被告丁○○與陳治吾為配偶關係，二人係共同借
    款人，觀之該二紙本票發票人由訴外人陳治吾簽名，另於本票右下角由被告簽名
    ，與同本票受款人欄甲○○、乙○○○及左上角之「已開立中國農民銀行支票．
    ．此本票供借據用」記載之筆跡相同；原告另稱：被告借款，分別於八十四年八
    月十五日、九月十五日自華南銀行匯款至被告帳戶內，其中二百萬元部分，扣除
    第一個月利息二萬元，實匯一百九十八萬元，其中三百五十萬元部分，扣除第一
    個月利息三萬五千元，實際給付三百四十六萬五千元，此有原告提出之華南銀行
    和平分行匯款水單為證，對照本院向台灣土地銀行中壢分行調閱被告之存款帳戶
    ，發現確有上於八十四年八月十五日向華南銀行和平分行以匯款方式匯入被告帳
    戶一百九十八萬元，八十四年九月二十日匯入三百四十四萬七千五百元之款項，
    後者雖與原告主張之金額差距一萬七千五百元，但原告於八十四年九月十五日自
    華南銀行和平分行領取三百五十萬元，扣除三萬五千元，由華南銀行和平分行開
    立三百四十六萬五千元之台灣銀行同業存款支票，於同年月十八日由原告甲○○
    日向台灣銀行營業部轉帳提示，再由其自該行匯款三百四十四萬七千五百元至被
    告存款帳戶內，有華南銀行和平分行、台灣銀行營業部及台灣土地銀行中壢分行
    函及附件傳票等影本可證，基此，可確認被告在台灣土地銀行中壢分行帳戶內於
    八十四年九月十五日及八十四年九月二十日，有原告匯款之一百九十八萬元及三
    百四十四萬七千五百元；被告雖否認借款，但被告之存款帳戶內確有原告匯款入
    帳之事實，如被告未於八十四年九月間向原告借款，原告何須匯款大量金額至被
    告帳戶內，原告對此並未提出合理之說明，基上事證，足認被告與原告間成亦成
    立消費借貸契約，原告並有交付款項。
四、被告另抗辯，原告曾於八十七年間以上開二紙本票向台灣桃園地方法院對案外人
    陳治吾聲請支付命令，原告聲請之事實及理由，均明確指出陳治吾始為借款人，
    未指出被告亦為借款人，事隔一年，以被告為共同借款人，可見借款與被告無關
    ，再雖銀行出具匯款紀錄，縱認屬實，借貸關係亦非存在於原被告之間等語。惟
    原告先對陳治吾聲請支付命令，並無礙於被告為共同借款人之事實，原告先之支
    付命令聲請雖未陳明被告為共同借款人，不代表放棄對被告之請求；原告另稱被
    告為祐民醫院職員，被告未完全否認，參之原告提出其次女余瑞芬名下存摺紀錄
    ，有多筆定期六萬二千元匯款紀錄，由祐民醫院匯進，亦可見被告有交付借款利
    息之事實，因此，被告前開非借款人之辯解，並不足採。從而，原告基於消費借
    貸法律關係，請求被告給付前揭欠款及遲延利息，為有理由，應予准許。
五、兩造陳明願供擔保，聲請宣告假執行或免為假執行，核無不合，爰分別酌定相當
    之擔保金額准許之。
六、結論：原告之訴為有理由，依民事訴訟法第三百八十五條第一項前段、第七十八
    條、第三百九十條第二項，第三百九十二條，判決如主文。
中      華      民      國    八十九    年      三      月    三十一    日
                                            民事第三庭法      官  李維心
右為正本係照原本作成
如對本判決上訴，須於判決送達後廿日內向本院提出上訴狀
中      華      民      國    八十九    年      三      月    三十一    日
~B法院書記官  林梅珍


司法院資訊處製作；財團法人民間司法改革基金會備份。
